臺灣高雄地方法院民事判決　　　　　　 99年度簡上字第161號
上　訴　人　林壬生
訴訟代理人　王伊忱律師
　　　　　　陳景裕律師
複代理人　　林育杉律師
　　　　　　鄭美玲律師
被上訴人　　鍾建和
訴訟代理人　蕭永宏律師
上列當事人間請求損害賠償事件，上訴人對於民國99年3 月23日
本院旗山簡易庭98年度旗簡字第207 號第一審判決提起上訴，本
院於100年1月5 日言詞辯論終結，判決如下：
  主  文
上訴駁回。
第二審訴訟費用由上訴人負擔。
  事實及理由
一、上訴人主張：被上訴人於民國97年1 月11日下午4 時10分許
    ，駕駛車號B7-7629 號自用小貨車（下稱系爭小貨車），自
    高雄縣美濃鎮○○路由南往北方向行駛，途經成功路、東門
    街三岔路口時，因疏忽未讓直行車先行，撞及騎乘OVD-798
    號機車（下稱系爭機車）之上訴人，致使上訴人倒地受有左
    側眼角裂傷4 公分、左手肘挫裂傷併肘關節嚴重骨折、4 肢
    多處挫擦傷、腦震盪及左側尺骨近端鷹嘴突骨折，與顱內出
    血等傷害（下稱系爭車禍事故），嗣被上訴人經本院以98年
    度審交字第1406號判處有期徒刑2 月在案。上訴人因此傷害
    花費醫療費新臺幣（下同）29,873元、看護費180,000 元、
    其他花費17,500元，不能工作損失45,000元，此部分損害主
    張與應與強制汽車責任保險給付之保險金246,158 元抵銷，
    但上訴人因此傷害導致身心痛苦異常，請求被上訴人應給付
    360,000 元之精神慰撫金等語，爰依侵權行為之法律關係，
    請求被上訴人賠償損害。並於原審聲明：被上訴人應給付上
    訴人360,000 元，及自起訴狀繕本送達被上訴人之翌日起至
    清償日止，按週年利率5 ％計算之利息。
二、被上訴人則以：其對於過失造成被上訴人有上開傷害一事不
    爭執，但被上訴人於本件車禍事故亦與有過失，上訴人於原
    審已對醫療、看護、不能工作之損失等請求捨棄不再主張，
    不應於第二審中再行請求，而強制汽車責任保險已給付上訴
    人保險金246, 158元，被上訴人於刑事判決確定後，亦已賠
    償上訴人5 萬元，上開金額均應自賠償金額中扣除，故上訴
    人已無需再給付被上訴人任何金額等語，資為抗辯。並於原
    審聲明：駁回被上訴人之訴。
三、原審為上訴人敗訴之判決，上訴人不服，提起上訴，於本院
    聲明：（一）原判決廢棄。（二）上開廢棄部分，被上訴人
    應給付上訴人360,000 元，及自起訴狀繕本送達之翌日起至
    清償日止，按週年利率5 ％計算之利息。被上訴人則聲明：
    駁回上訴。
四、兩造不爭執事項：
（一）被上訴人於97年1 月11日下午4 時10分許，駕駛系爭小貨
      車，至高雄縣美濃鎮○○路由南往北方向行駛，途經成功
      路、東門街三岔路口時，與騎乘系爭機車之上訴人發生擦
      撞，使上訴人倒地受有左側眼角裂傷4 公分、左手肘挫裂
      傷併肘關節嚴重骨折、4 肢多處挫擦傷、腦震盪及左側尺
      股近端鷹嘴突骨折，與顱內出血等傷害。
（二）被上訴人因上開行為，經臺灣高等法院高雄分院以99年交
      上易字第37號刑事判決，判處拘役50日確定在案，該判決
      認定被上訴人有過失外，上訴人亦與有過失。
（三）上訴人因系爭車禍事故，已領取強制汽車責任保險金
      246,158 元以及被上訴人於上開刑事判決確定後已交付上
      訴人5 萬元。
五、本件爭點為：
（一）系爭車禍事故之發生，上訴人是否與有過失？兩造之過失
      比例為何？
（二）上訴人對於醫療、看護、不能工作損失等請求，是否已在
      原審表示捨棄之意思？若未捨棄，則其主張與強制汽車責
      任保險金246,158 元相抵銷，有無理由？
六、本件得心證之理由：
（一）系爭車禍事故之發生，上訴人是否與有過失？兩造之過失
      比例為何？
1.    被上訴人並不否認其就系爭車禍事故有過失，惟主張上訴
      人亦與有過失，而上訴人則辯稱：其並沒有過失，如有過
      失，主要過失也為被上訴人云云。經查：被上訴人於97年
      1 月11日下午4 時10分許，駕駛系爭小貨車，沿高雄縣美
      濃鎮○○路由南往北方向行駛，途經系爭路口停等紅燈，
      於綠燈亮時，起步往東門街方向行駛，與同向行駛於被上
      訴人右側往中壇（成功路）方向，由上訴人所騎乘之系爭
      機車發生車禍，有旗山分隊道路交通事故現場圖、調查報
      告表(一)(二)、談話紀錄表、現場蒐證照片12張在卷可稽（見
      刑事卷宗警卷第2-15、20、21頁），上開事實應堪認定。
      按雙白實線係設於路段中，係用以分隔同向車道，並禁止
      變換車道，道路交通標誌標線號誌設置規則第149 條第1
      項第7 款定有明文，而被上訴人行駛之上開成功路南往北
      車道上，係繪有雙白實線之車道，此有現場相片（見交簡
      上字刑事卷第14頁）及道路交通事故現場圖在卷可查
     （警卷第2 頁），是以汽車行駛上開路段，因不得任意變
      換車道，如欲往右側東門街方向行駛，自應先行駛於外側
      慢車道，以免與外側車道續行成功路方向之車輛發生碰撞
      ，此觀上開路段標線之設計自明，惟被上訴人行經上開路
      段，係沿內側快車道行駛，有上開道路交通事故現場圖在
      卷可查，則渠行至成功路、東門街三岔路口停等紅燈後，
      因欲右轉東門街方向行駛，而與慢車道上欲左轉續行成功
      路方向之上訴人所騎乘之系爭機車發生碰撞，其有過失至
      明。
2.    次按汽車行駛時，駕駛人應注意兩車併行之間隔，並隨時
      採取必要之安全措施，道路交通安全規則第94條第3 項定
      有明文。被上訴人係於系爭路口停等紅燈，於綠燈亮時，
      起步往東門街方向行駛，與同向行駛於被上訴人右側往中
      壇（成功路）方向之上訴人發生碰撞，已如上述，復參以
      被上訴人於警詢、偵查中係供稱：那時我聽到右後側有聲
      音，看右後照鏡才知車子擦撞到上訴人等語（見警卷第11
      -12 頁、偵卷第5-6 頁），可見若非係被上訴人未與上訴
      人保持安全間隔，上訴人實不致自行撞擊被上訴人車側，
      渠因而發生碰撞，自係未注意安全間隔之故。另上訴人雖
      於偵查中指稱：伊在系爭路口要左轉，但還沒有轉就被撞
      倒了，是伊的機車的右後方車架被撞到等語（見偵卷第
      14頁）；又上訴人於另案刑事案件第一審審理時證稱：伊
      在系爭路口要左轉，但還沒有轉就被撞倒了，被上訴人是
      從正後方直接撞到伊機車右後面的車箱，車箱上有一個擦
      撞的印子... 機車左方把手是本來就壞掉的... 被上訴人
      的小貨車在伊後方，伊看不到云云（見交簡上字卷第
      52-53 頁）。惟查，依上開道路交通事故現場圖及現場照
      片所示，系爭機車倒地後之刮地痕，位在成功路快車道中
      間偏右，且已超越成功路由南向北方向之停止線，進入系
      爭路口中央，自成功路由南向北方向延伸4.7 公尺，足見
      系爭機車於倒地前已經左轉進入系爭路口中央。又系爭機
      車右後方掛載一藍色車箱，正後方有一鐵製車架，於事故
      發生後，均未見任何損傷，反倒是左方把手之塑膠皮套有
      脫落磨損痕跡，而此正核與系爭小貨車副駕駛後側之車體
      明顯一道擦痕相吻合，再上訴人於警詢時亦係稱：車輛撞
      擊及損壞處為對方右側車身，伊車左手把擦痕等語（見警
      卷第6頁 ），堪認本件車禍應為系爭機車左方把手與系爭
      小貨車右側車身發生擦撞所生無誤。況衡以常理，被上訴
      人倘真由後方撞擊上訴人，系爭機車倒地之刮地痕方向及
      長度當非僅如上所述，且該機車右後方藍色車箱及正後方
      鐵製車架亦不會完好無損，從而，上訴人上揭所稱在系爭
      路口要左轉，但還沒有轉就被撞倒了，以及被上訴人係由
      後方撞擊，撞擊點為系爭機車右後方車架或車箱云云，均
      與事實不符，無從採認。是上訴人行經上開車禍地點，同
      有未注意兩車併行間隔之過失，其辯稱並無過失云云，不
      足採信。
3.    綜上，堪認系爭車禍事故之發生，被上訴人具有疏於注意
      現場標線之設計，亦未注意兩車併行之間隔之過失，而上
      訴人同具有未注意兩車併行間隔、貿然左轉之過失。衡諸
      兩造撞擊點係在系爭機車左方把手與系爭小貨車右側車身
      處，足見系爭小貨車應已先往右側方向行駛，而系爭機車
      復往左側方式行駛進入系爭路口中央，是兩造之過失比例
      應各為50％，上訴人主張被上訴人應負主要過失云云，尚
      不足採。
（二）上訴人對於醫療、看護、不能工作損失等請求，是否已在
      原審表示捨棄之意思？若未捨棄，則其主張與強制汽車責
      任保險金246,158 元相抵銷，有無理由？
1.    按被上訴人對系爭車禍之發生既有過失，而造成上訴人之
      傷害，如上所述，則上訴人本於侵權行為法則請求被上訴
      人賠償其精神慰撫金，自屬有據。次按慰撫金之賠償其核
      給之標準固與財產上損害之計算不同，然非不可斟酌雙方
      身分資力與加害程度，及其他各種情形核定相當之數額，
      最高法院51年台上字第223 號判例可資參照。是本院審酌
      上訴人受傷程度，暨其與被上訴人之經濟能力、教育程度
      ，及上訴人名下有田賦、土地共31筆，價值共21,577,007
      元，98年度無薪資所得，而被上訴人名下有房屋、田賦共
      3 筆，價值為501,085 元，98年度無所得資料等情，有警
      詢筆錄、兩造稅務電子閘門財產所得調件明細表在卷可稽
      等情（見警卷筆錄第5 、11頁、本院卷第55-74 頁），認
      上訴人請求精神慰撫金36萬元，尚屬過高，應以20萬元，
      較為允當，又上訴人就系爭車禍應負擔50％過失責任，如
      前所述，是依民法第217 條規定，其得向被上訴人請求之
      損害賠償金額應為10萬元，逾此範圍外之請求即屬無據。
2.    按保險人依本法規定所為之保險給付，視為被保險人損害
      賠償金額之一部分，被保險人受賠償請求時，得扣除之，
      強制汽車責任保險法第32條定有明文。又按對於1 人負擔
      數宗債務而其給付之種類相同者，如清償人所提出之給付
      ，不足清償全部債額時，由清償人於清償時，指定其應抵
      充之債務；上開規定，於抵銷亦準用之，民法第321 條、
      第342 條分別定有明文。查上訴人已領取汽車強制責任保
      險理賠246,158 元，為兩造所不爭執，上訴人於原審撤回
      對被上訴人之醫療、看護、不能工作損失之請求，僅請求
      慰撫金36萬元（見原審卷第55頁），於本院審理中，復主
      張：以其對被上訴人之醫療、看護、不能工作損失等費用
      ，抵銷所領取之保險給付，被上訴人應給付全額慰撫金，
      不得扣除已給付之強制汽車責任保險理賠云云，惟被上訴
      人係本件損害賠償債權之清償人，依前開條文規定，其自
      得選擇抵充之順序，是上訴人主張之慰撫金係於10萬元範
      圍內為有理由，已如前述，被上訴人主張與上訴人已領取
      之強制汽車責任保險理賠246,158 元抵銷後，上訴人於本
      件訴訟中，已無可請求，惟其撤回之醫療、看護、不能工
      作損失等財產上損害，自不在本院審酌範圍，附此敘明。
七、綜上所述，上訴人依侵權行為之法律關係，請求被上訴人應
    給付上訴人36萬元慰撫金，及自起訴狀繕本送達之翌日起至
    清償日止，按週年利率百分之5 計算之利息，為無理由，應
    予駁回。原審因而為上訴人敗訴之判決，理由雖與本院認定
    不同，惟其結論既屬一致，仍應予維持。上訴意旨猶執陳詞
    ，指摘原判決不當，求予廢棄改判，為無理由，應予駁回。
八、據上論結，本件上訴為無理由，依民事訴訟法第436 條之1
    第3 項、第449 條第1 項、第78條，判決如主文。
中    華    民    國    100    年    1     月    19   日
                   民事鳳山分庭 審判長法  官 楊富強
                                      法  官 何悅芳
                                      法  官 張琬如
以上正本係照原本作成。
本判決不得上訴。
中    華    民    國   100    年    1     月    20    日
                                      書記官 劉國偉